臺灣高等法院民事判決　　　　　　　　 95年度重上字第388號
上　訴　人　甲○○
訴訟代理人　俞兆年律師
　　　　　　邵　華律師
被　上訴人　丙○○
　　　　　　乙○○
共　　　同
訴訟代理人　俞清松律師
複　代理人　李蕙君律師
上列當事人間請求損害賠償事件，上訴人對於中華民國95年6月
14日臺灣士林地方法院94年度重訴字第292號第一審判決提起一
部上訴，本院於96年3月6日言詞辯論終結，判決如下：
    主  文
原判決關於駁回上訴人後開第二項之訴，及訴訟費用之裁判（確
定部分除外）均廢棄。
上開廢棄部分，被上訴人丙○○應給付上訴人新台幣柒拾萬元及
自民國94年11月6日起至清償日止，按年息5％計算之利息。
其餘上訴駁回。
第一、二審訴訟費用（除確定部分外）由被上訴人丙○○負擔百
分之七，餘由上訴人負擔。
第二項判決於上訴人以新台幣貳拾參萬肆仟元為被上訴人丙○○
供擔保後得假執行；被上訴人丙○○如於假執行程序實施前，以
新台幣柒拾萬元為上訴人預供擔保後，得免假執行。
其餘假執行之聲請駁回。
    事實及理由
一、程序方面：按第二審訴之變更或追加，非經他造同意，不得
    為之，但請求之基礎事實同一者，不在此限，民事訴訟法第
    446條第1項、第255條第1項第2款定有明文。本件上訴人就
    申請建造執照及使用執照費用140萬元部分，原依不完全給
    付損害賠償請求權，請求被上訴人共同給付，嗣變更為依給
    付不能損害賠償請求權請求，為訴之變更，本院認為上訴人
    主張之基礎事實均係被上訴人未依委託書約定，履行申請建
    造執照及使用執照之義務，其請求之基礎事實同一，揆諸前
    揭規定，毋庸被上訴人之同意，應予准許，合先敘明。
二、上訴人起訴主張：伊於民國89年5月17日與被上訴人簽訂承
    攬委託書，就伊所有坐落台北市○○區○○段2小段620 地
    號土地，由被上訴人負責申請並起造位於門牌號碼台北市士
    林區○○○路378巷21號前之房屋二棟（下稱系爭房屋），
    嗣被上訴人於89年10月12日興建完成，伊給付被上訴人乙○
    ○新台幣（下同）11,614,000元建造費用，被上訴人丙○○
    140 萬元申請建造執照及使用執照費用、50萬元申請雜項執
    照費用，伊更斥資600萬元進行裝潢。詎被上訴人未依約申
    請建造執照及使用執照，致系爭房屋成為違章建築，嗣分別
    於90年10月17日、94年12月6日遭台北市政府工務局派員拆
    除完畢，上訴人受有1,750萬元以上之損失。伊僅請求被上
    訴人共同賠償1,000萬元，其中對申請建造執照及使用執照
    費用140萬元，被上訴人依給付不能之規定應共同賠償，對
    建造系爭房屋費用860萬元被上訴人依不完全給付之規定亦
    應共同賠償（上訴人於原審另主張民法第184條、第18 5條
    共同侵權行為之連帶損害賠償請求權及民法第495條定作人
    之瑕疵損害賠償請求權，嗣96年1月18日本院準備程序時撤
    回其餘請求權）。民法債務不履行之損害賠償請求權，其請
    求權時效為15年，與侵權行為損害賠償請求權及定作人之瑕
    疵損害賠償請求權不同，本件未罹於時效。爰求為判命被上
    訴人共同給付1,000萬元，及自起訴狀繕本最後送達翌日起
    至清償日止，按年息5％計算之利息（上訴人於原審起訴請
    求被上訴人應負連帶賠償責任，就原審駁回連帶請求之部分
    ，其未聲明不服，此部分已告確定，併予敘明）。
三、被上訴人方面：
  (一)上訴人於90年底已知悉系爭房屋為違建而被台北市政府派員
    拆除，其侵權行為損害賠償請求權於92年底罹於時效、定作
    人之瑕疵損害賠償請求權於91年底罹於時效，其債務不履行
    之損害賠償請求權亦應受影響而罹於時效。
  (二)被上訴人丙○○並辯以：系爭房屋原係由伊負責相關資料文
    件之設計及申請，因系爭房屋坐落在保護區，其增建、改建
    均須受「台北市保護區及農業區農民申請建築農舍及農業倉
    庫作業要點」（下稱作業要點，見本院卷第36頁、第37頁）
    之限制，依據作業要點第4點，申請地上原無農舍而申請新
    建者，須提出申請地區之區公所核發之無自用農舍證明，惟
    上訴人不願將原舊有違建拆除，堅持保留舊有違建再予以擴
    建，致無法取得「無自用農舍證明」，不能申請新建農舍。
    另伊欲改為申請「增建、改建或修建執照」，但依該作業要
    點第3點，士林區房屋應提出59年7月4日前已建造完成之合
    法農舍證明文件，惟上訴人所提之門牌證明書記載，其舊違
    章房屋是74年7月2日始編定門牌，亦與規定不符。上訴人復
    委託其他建築師事務所向台北市政府申請補正建造執照，均
    因於法未合而遭駁回，顯見不能申請建造執照係非可歸責於
    伊之事由，與債務不履行之構成要件不合云云。
  (三)被上訴人乙○○另以：系爭房屋之營繕部分係經被上訴人丙
    ○○介紹，由伊承攬施作，均依照上訴人指示興建完工，並
    無設計圖，亦無建築師在場監工。至於系爭房屋建造執照及
    使用執照之申請，非伊之承攬範圍，對系爭房屋是否申請建
    造執照及使用執照，伊並不知情等語，資為抗辯。
四、原審為上訴人全部敗訴判決，上訴人提起一部上訴，聲明（
    見本院卷第96頁）：
  (一)原判決關於駁回上訴人後開第2項之訴部分廢棄。
  (二)上開廢棄部分，被上訴人應給付上訴人1,000萬元，及自起
    訴狀繕本最後送達翌日起至清償日止，按年息5％計算之利
    息。
  (三)前項聲明願供擔保請准宣告假執行。
    被上訴人則聲明：
  (一)上訴駁回。
  (二)如受不利判決願供擔保，請准宣告免假執行。
五、兩造之不爭執事項如下（見本院卷第83頁反面）：
  (一)兩造於89年5月17日簽立委託書，委託書內載明「本人甲○
    ○委託丙○○先生及乙○○先生申請並起造坐落於台北市○
    ○區○○段2小段620地號房屋2棟，如有因法規而受到損失
    ，受委託人願負責委託人之損失」（見原審卷第11 頁）。
    另該委託書上記載上訴人交付「申請費用」新台幣140萬元
    予被上訴人丙○○。
  (二)系爭房屋已由被上訴人乙○○建造完成，被上訴人乙○○共
    向上訴人請領興建費用11,614,000元（簽收單見本院卷第48
    頁至第50頁）。
  (三)系爭房屋未依法申請建築執造及使用執照，其中一間係原有
    一樓違建，再加蓋二、三樓，目前二、三樓已被拆除，只剩
    一樓違建；另一間原來沒有房屋，是直接蓋成三樓違建即門
    牌號碼台北市○○○路378巷25號，該間違建目前亦已被拆
    除（先後於90年10月17日、94年12月6日經台北市政府工務
    局拆除完畢）。
  (四)被上訴人丙○○有收受140萬元為申請建築執照及使用執照
    費用、另收受50萬元為申請雜項執照費用。
六、兩造之爭執事項如下：
  (一)上訴人可否依給付不能損害賠償請求權之規定，請求被上訴
    人共同賠償申請建造執照及使用執照費用140萬元？
  (二)上訴人可否依不完全給付損害賠償請求權之規定，請求被上
    訴人共同賠償建造系爭房屋費用其中之860萬元？
  (三)債務不履行之損害賠償請求權時效，是否因侵權行為損害賠
    償請求權，或定作人之瑕疵損害賠償求權罹於短期時效，而
    一併時效消滅？
七、本院得心證之理由：
  (一)按「解釋意思表示，應探求當事人之真意，不得拘泥於所用
    之辭句」，民法第98條定有明文。兩造於89年5月17日所簽
    立之委託書固記載：「本人甲○○委託丙○○先生及乙○○
    先生申請並起造坐落於台北市○○區○○段2小段620地號房
    屋2棟，如有因法規而受到損失，受委託人願負責委託人之
    損失」（見原審卷第11頁），將被上訴人二人臚列，就系爭
    房屋「申請並起造」之委託事項亦一併書寫，惟究竟被上訴
    人二人係共同負擔申請建築執照及使用執照、建造房屋之義
    務，抑或其中一人受委託申請建築執照及使用執照，另一人
    承攬建造房屋，仍需就締約之經過、所有費用如何支出及收
    取等等情形綜合判斷之，以符合當事人真意，尚不得拘泥於
    當事人所使用之辭句。
    1.上訴人就系爭房屋糾紛曾向臺灣士林地方法院檢察署對被
      上訴人提出刑事詐欺告訴，就兩造締約之經過─
      (1)被上訴人丙○○於偵訊時陳述：「是我設計，是我拿到
        此案到我們事務所，由游建築師指定我專案設計，因為
        民國88年左右，郭先生該屋的擋土牆搶災工程委託我事
        務所辦理而認識，所以這件案子也讓我們規劃，本案設
        計費是140萬元」、「我只是負責設計，乙○○負責營
        建工程」、「（委託書上記載『申請』及『起造』由你
        及乙○○負責？『申請』是指本件建築執照及使用執照
        之申請？）是申請建築執照及使用執照」、「140萬元
        是包含設計費，每次收錢都有寫在委託書上」、「（本
        件至完工前有無取得建築執照？）我之前有準備本件申
        請資料，但是尚未向台北市政府提出申請，因為本件是
        保護區，所以申請上要具備自耕農身分，坡度檢討、地
        質鑽探及屋主是實際從事農業生產者之資料，經我們事
        務所檢討，發現土地上還有一個房子和車庫，因此建議
        沒有辦法獲得建築執照，如果將房屋及車庫拆掉，才可
        以取得新屋建築執照，但郭先生表示還要拆屋對其不利
        益，所以郭先生要求將140萬元費用退還，經過2次，都
        無法將退還金額談攏」等語（見士林地方法院檢察署94
        年度偵字第11913號偵查卷第46頁、第47頁）。
      (2)參諸被上訴人乙○○警訊時陳述：「我並未負責申請建
        築執照，我只有負責施工」、「我和丙○○認識，係丙
        ○○介紹我與屋主甲○○認識後，甲○○叫我幫其建造
        房屋」（見前揭第11913號偵查卷第13頁），偵訊時陳
        述：「（你蓋房子這件事情與丙○○有無關係？）沒有
        」、「屋主有無叫幫他申請建築執照？）沒有，我只負
        責蓋房子」等語（見前揭第11913號偵查卷第49頁）。
      (3)另對照上訴人於偵訊時陳述：「89年4月時，我想要蓋
        房子，我就去找丙○○幫我申請蓋房子．．我們有訂1
        份契約書，內容是申請執照的部分，是丙○○要負責，
        陳（指乙○○）是黃（指丙○○）找來負責蓋房子的，
        所以一同簽契約，之後丙○○就有依照契約來探鑽土地
        看質如何，也有畫一個簡單的圖」、「（被告乙○○是
        否僅是蓋房子，執照有叫他去申請嗎？）是，沒有叫他
        去申請執照，他是做土水的，本來就不會申請執照」等
        語（見前揭第11913號偵查卷第64頁、第65頁）。
      (4)由兩造之陳述，可知被上訴人丙○○任職於建築師事務
        所，熟知興建房屋申請執照事宜，而被上訴人乙○○係
        從事土木工程，不諳申請執照事務，二人之專業領域有
        別。且上訴人一開始係委託被上訴人丙○○負責申請建
        築執照及使用執照，被上訴人丙○○再引介被上訴人乙
        ○○承攬系爭房屋興建工程，上訴人亦明知被上訴人乙
        ○○不懂申請執照，衡情亦不可能會與其簽約要求被上
        訴人乙○○承辦申請執照，故被上訴人乙○○所言，其
        僅係承攬興建房屋等語，應可採信。被上訴人二人所負
        之契約義務明顯不同。
    2.前揭申請建築執照及使用執照費用140萬元係由被上訴人
      丙○○收受，被上訴人乙○○則請領建造費用11,614,000
      元（見本院卷第48頁至第50頁），此為兩造所不爭執，被
      上訴人之報酬係各自向上訴人請領，如係共同負擔申請建
      築執照、使用執照及建造房屋之義務，被上訴人之報酬即
      不可能係各自請領。另上訴人並未提出其他積極事證，足
      資證明被上訴人相互間有共同負擔義務之意思表示，其主
      張被上訴人二人應共同負擔契約責任，及兩造所簽訂者為
      承攬契約云云，均難信為真實。
    3.綜上，本院認為兩造雖於89年5月17日簽立一紙委託書，
      惟由兩造陳述締約經過、請領報酬之情形，事實上應係上
      訴人委託被上訴人丙○○申請建築執照及使用執照，此部
      分委任報酬為140萬元；而系爭房屋之建造則由被上訴人
      乙○○承攬，建造完成後所請領之承攬報酬為11,614,000
      元。
  (二)就申請建造執照及使用執照費用140萬元部分：
    1.按「因可歸責於債務人之事由，致給付不能者，債權人得
      請求賠償損害」，民法第226條第1項定有明文。如前所述
      ，被上訴人丙○○既受委託就系爭房屋申請建築執照及使
      用執照，且已收受報酬140萬元，自負有申請建築執照及
      使用執照之主給付義務。詎被上訴人丙○○根本未就系爭
      房屋向主管機關提出建造執照之申請，此經被上訴人丙○
      ○自認在卷（見本院卷第84頁反面），而系爭2間房屋先
      後於90年10月17日、94年12月6日經台北市政府工務局拆
      除完畢，其中一間只剩原有一樓違建，另一間則係三層樓
      違建全被拆除，復為兩造所不爭，則被上訴人丙○○申請
      建造執照及使用執照之主給付義務，已屬給付不能之狀態
      ，且其應作為而不作為，顯具可歸責之事由，堪信為真實
      。被上訴人丙○○雖辯稱：系爭房屋位於陽明山保護區內
      ，上訴人無法提出無自用農舍證明，不能申請新建農舍，
      亦無法提出59年7月4日前已建造完成之合法舊有農舍證明
      文件，致無法申請舊有農舍增建、改建或修建執照云云。
      然其自始至終均未曾向主管機關提出建造執照之申請，上
      訴人根本無接獲主管機關命補正上開證明文件之機會，又
      豈知上訴人不能即時提出上開證明文件，此與其已依約向
      主管機關提出申請建造執照，因要件不合終無法核發之情
      形，顯屬有別。何況被上訴人丙○○任職於建築師事務所
      ，其對如何能申請建造執照及使用執照之法令，理應知之
      甚稔，參諸兩造89年5月17日簽立委託書載明「．．如有
      因法規而受到損失，受委託人願負責委託人之損失」（委
      託書見原審卷第11頁），亦足認被上訴人丙○○簽立委託
      書時已將各項法令限制之情形考量在內，始有可能特別加
      註如因法規而受有損失，受委託人即被上訴人丙○○願負
      擔損失。故其所辯給付不能係不可歸責於己之事由云云，
      殊難採信。綜上，上訴人依給付不能損害賠償請求權之規
      定，請求被上訴人丙○○就未能履行申請建造執照及使用
      執照義務之部分，應負損害賠償責任，於法有據。
    2.又「數人負同一債務或有同一債權，而其給付可分者，除
      法律另有規定或契約另有訂定外，應各平均分擔或分受之
      」，民法第271條前段亦有明定。上訴人請求被上訴人共
      同賠償140萬元申請費用之損失，此項債務係屬可分之債
      ，依前揭規定，被上訴人二人應平均分擔之，即被上訴人
      丙○○應負擔70萬元。故上訴人請求被上訴人丙○○給付
      70 萬元及自起訴狀繕本最後送達翌日即94年11月6日（送
      達被上訴人日期均為94年11月5日，送達回執見原審卷第
      25頁、第37頁）至清償日止，按年息5％計算之利息，為
      有理由，應予准許。至於其請求被上訴人乙○○賠償申請
      費用70萬元部分，因被上訴人乙○○僅承攬系爭房屋之營
      繕工程，並未與上訴人締結申請執照之契約，自無契約義
      務去申請執照，即無債務不履行可言，故上訴人請求被上
      訴人乙○○賠償70萬元及法定遲延利息部分，於法無據，
      應予駁回。
  (三)就系爭房屋建造費用其中之860萬元部分：
    上訴人與被上訴人乙○○締結承攬契約，由被上訴人乙○○
    承攬系爭房屋之建造，承攬人所負之主給付義務即係完成系
    爭房屋之興建，而系爭房屋亦已於89年10月間全部興建完成
    ，其主給付義務已履行完畢，無債務不履行可言，亦與不完
    全給付之構成要件不合。至被上訴人丙○○係負責申請執照
    ，並不負責興建房屋，故上訴人請求被上訴人二人應賠償系
    爭房屋之建造費用860萬元云云，為無理由，不應准許。
  (四)按「請求權，因十五年間不行使而消滅。但法律所定期間較
    短者，依其規定」，民法第125條定有明文。給付不能損害
    賠償請求權、侵權行為損害賠償請求權、或定作人本於承攬
    瑕疵擔保責任所生之請求權，係不同之訴訟標的，為請求權
    競合，各有其時效之規定。債務不履行損害賠償請求權應適
    用民法第125條一般請求權15年時效，侵權行為損害賠償請
    求權適用民法第197條所定之2年或10年時效，承攬人之瑕疵
    擔保責任則依民法第498條至第501條、第514條之規定，有
    瑕疵發見期間及權利行使期間，均有所不同（最高法院87年
    度台上字第1480號判決參照）。被上訴人主張上訴人於90年
    底已知悉系爭房屋為違建而被拆除，其侵權行為損害賠償請
    求權於92年底罹於時效，定作人之瑕疵損害賠償請求權於91
    年底罹於時效，其債務不履行之損害賠償請求權亦應受影響
    而罹於時效云云，依前揭說明，即無足取。故上訴人依給付
    不能之規定請求損害賠償，其請求權時效應適用民法第125
    條之規定，為15年，尚未罹於時效。
八、從而，上訴人依民法第226條之給付不能損害賠償請求權，
    請求被上訴人丙○○應給付70萬元及自起訴狀繕本最後送達
    翌日即94年11月6日起至清償日止，按年息5％計算之利息，
    於法有據，應予准許。逾此請求，為無理由，應予駁回。原
    審就上開應准許部分，為上訴人敗訴之判決，尚有未洽，上
    訴意旨求為廢棄改判，為有理由，爰由本院予以廢棄，改判
    如主文第2項所示，並分別為供擔保假執行及免假執行之諭
    知；至於上訴人之請求，不應准許之部分，原判決為敗訴之
    諭知，經核於法並無不合，上訴意旨指摘原判決不當，求予
    廢棄改判，為無理由，應駁回其上訴及併失依附之假執行聲
    請。
九、本件事證已臻明確，兩造其餘攻擊防禦方法及證據資料，均
    經本院審酌後，對判決結果不生影響，爰毋庸一一論述，併
    予敘明。
十、據上論結，本件上訴為一部有理由，一部無理由，依民事訴
    訟法第449條第1項、第450條，第79條，判決如主文。
中　　華　　民　　國　　96　　年　　3 　　月　　20　　日
                    民事第十六庭
                        審判長法　官  沈方維
             　　　　　　　　 法　官  王淇梓
                              法  官  呂淑玲
正本係照原本作成。
被上訴人不得上訴。
上訴人如不服本判決，應於收受送達後20日內向本院提出上訴書
狀，其未表明上訴理由者，應於提出上訴後20日內向本院補提理
由書狀（均須按他造當事人之人數附繕本）上訴時應提出委任律
師或具有律師資格之人之委任狀；委任有律師資格者，另應附具
律師資格證書及釋明委任人與受任人有民事訴訟法第466條之1第
1項但書或第2項（詳附註）所定關係之釋明文書影本。
中　　華　　民　　國　　96　　年　　3 　　月　　20　　日
　　　　　　　　　　　　　　　書記官  明祖全
附註：
民事訴訟法第466條之1（第1項、第2項）：
對於第二審判決上訴，上訴人應委任律師為訴訟代理人。但上訴
人或其他法定代理人具有律師資格者，不在此限。
上訴人之配偶、三親等內之血親、二親等內之姻親，或上訴人為
法人、中央或地方機關時，其所屬專任人員具有律師資格並經法
院認為適當者，亦得為第三審訴訟代理人。
